臺灣高等法院臺中分院刑事判決　　 100年度交上訴字第1031號
上　訴　人
即　被　告　蔡福祥
上列上訴人因肇事逃逸罪等案件，不服臺灣臺中地方法院99年度
交訴字第397號中華民國100年 3月31日第一審判決（起訴案號：
臺灣臺中地方法院檢察署 99年度偵字第16167號），提起上訴，
本院判決如下：
    主  文
原判決關於過失傷害人部分及執行刑撤銷。
被訴過失傷害人部分不受理。
其他上訴駁回。
    事  實
一、蔡福祥無駕駛執照，於民國98年11月22日晚間，騎乘車牌號
    碼 JWP-771號重型機車，沿臺中市○○區○○路（由福林路
    往玉門路方向）行駛，本應注意車前狀況，隨時採取必要安
    全措施，且依當時情形，並無不能注意之情事，竟疏於注意
    ，於同日晚間19時25分許，行經福科路562 號前時，不慎追
    撞由陳柏豪所騎乘之車牌號碼 XG9-881號重型機車後方，雙
    方均因而人車倒地，並造成陳柏豪右肘、雙膝、右踝挫傷併
    擦傷等傷害（陳柏豪於第二次警詢中已撤回過失傷害之告訴
    ）。詎蔡福祥騎乘前揭車輛肇事致陳柏豪受傷後，竟基於肇
    事逃逸之犯意，於起身後未下車察看詢問陳柏豪傷勢及報警
    救護，逕自騎乘機車加速逃離現場。嗣因陳柏豪於車禍發生
    時將上開肇事車輛之車牌號碼 JWP-771號記下並報警處理，
    經警循線查悉上情。
二、案經陳柏豪訴由臺中市政府警察局第六分局報請臺灣臺中地
    方法院檢察署檢察官偵查起訴。
    理    由
壹、證據能力部分：
  一按被告以外之人於審判外之言詞或書面陳述，除法律有規定
    者外，不得作為證據，刑事訴訟法第159條第1項定有明文，
    此乃傳聞證據之排除法則。又傳聞法則之重要理論依據，在
    於傳聞證據未經當事人之反對詰問予以核實，乃予排斥，惟
    若當事人已放棄對原供述人之反對詰問權，於法院審判時表
    明同意該等傳聞證據可作為證據，基於證據資料愈豐富，愈
    有助於真實發現之理念，並貫徹刑事訴訟法修法加重當事人
    進行主義之精神，確認當事人對於證據能力有處分權之制度
    ，傳聞證據經當事人同意作為證據，法院認為適當者，亦得
    為證據。另當事人於調查證據時，對於傳聞證據表示「沒有
    意見」、「對於證據調查無意見」，而未於言詞辯論終結前
    聲明異議，應視為已有將該等傳聞證據採為證據之同意，此
    刑事訴訟法第159條之5定有明文。查本案所引之下列證據，
    均據被告蔡福祥、公訴人對證據能力表示「沒有意見」，亦
    未於本案言詞辯論終結前聲明異議，則本院審酌該等證據並
    無違法取證或證明力顯然過低之情事，均得採為證據。
  二又測謊鑑定，係依一般人若下意識刻意隱瞞事實真相時，會
    產生微妙之心理變化，如憂慮、緊張、恐懼、不安等現象，
    而因身體內部之心理變化，身體外部之生理狀況亦隨之變化
    ，如呼吸急促、血液循環加速、心跳加快、聲音降低、大量
    流汗等異常現象。惟表現在外之生理變化，往往不易由肉眼
    觀察，乃由測謊員對受測者提問與待證事實相關之問題，藉
    由科學儀器（測謊機）記錄受測者對各個質問所產生細微之
    生理變化，加以分析受測者是否下意識刻意隱瞞事實真相，
    並判定其供述是否真實；測謊機本身並不能直接對受測者之
    供述產生正確與否之訊號，而係測謊員依其專業之學識及經
    驗，就測謊紀錄，予以客觀之分析解讀。至於測謊鑑定究竟
    有無證據能力，刑事訴訟法並無明文規定，惟實務上，測謊
    鑑定報告，形式上若符合測謊基本程式要件，包括：經受
    測人同意配合，並已告知得拒絕受測，以減輕受測者不必要
    之壓力；測謊員須經良好之專業訓練與相當之經驗；測
    謊儀器品質良好且運作正常；受測人身心及意識狀態正常
    ；測謊環境良好，無不當之外力干擾等要件，即賦予證據
    能力（最高法院92年度台上字第2282號判決意旨參照）。卷
    附臺灣臺中地方法院檢察署99年11月29日編號2010C0128號
    測謊鑑定書已記載測試環境狀況良好；使用之測謊儀器為La
    fayette LX-40000（序號：357912）；施測過程已簽具測謊
    同意書並告知得拒絕接受測試；同時亦詳載鑑定人李錦明，
    圖譜鑑核人陳振煜等人之專業學經歷，且被告對於上開測謊
    鑑定報告之證據能力亦不爭執，從而卷附之測謊鑑定書應具
    有證據能力。
貳、有罪部分：
一、訊據上訴人即被告（下簡稱被告）蔡福祥矢口否認有何肇事
    逃逸犯行，辯稱：陳柏豪發生車禍時，伊並不在台中，並沒
    有騎乘其所有車牌號碼 JWP-771號重型機車撞到被害人陳柏
    豪，是因其兄江伯要用上開機車，伊先騎該機車在98年11
    月22日晚間20時許回到臺中市西屯區○○○路○段148之1 號
    住處，再由其兄江伯用該機車載伊回其在東海大學附近東
    園巷的租住處，回到其租住處時約是晚間20、21時許，伊如
    有於98年11月22日晚間19時25分許在臺中市○○區○○路56
    2 號前與陳柏豪發生車禍，伊一定會受傷，該機車也一定有
    損壞，其兄江伯不可能不知情，並請求傳訊其兄江伯到
    庭作證云云。經查：
  (一)車牌號碼JWP-771 號重型機車是被告所有，平時為被告所管
    理使用，並無借與他人使用，該車亦無失竊紀錄等情，業據
    被告於警詢（參警卷第12頁）、偵查（參偵卷第10、11頁）
    及原審（參原審卷第10頁反面、第11頁）均供承在卷，復有
    車籍查詢─基本資料詳細畫面一份（參警卷第31頁）在卷可
    佐，是車牌號碼 JWP-771號重型機車確為被告所有，且至案
    發當時為被告所管理使用無誤，合先敘明。
  (二)證人即告訴人陳柏豪於警詢指述稱：「98年11月22日19時25
    分許，在臺中市○○區○○路562號，我騎乘重機車XG9-881
    發生交通事故，我沿福科路（由福林路往玉門路方向）行駛
    右側車道，我要直行，對方從我後方撞上來，而失控摔車，
    對方肇事後，我有叫對方不要跑，對方牽起機車，逕自離開
    …我手腳挫傷、擦傷。我有中港澄清醫院的診斷證明書」、
    「（肇逃車號 JWP-771，是誰記下的？）是我自己記下的」
    、「…我重覆從左至右記下對方JWP-771車牌，不可能記錯
    」（參警卷第3至8頁）；又於偵查中證稱：「（本件車禍，
    蔡福祥的車牌號碼是你記下來？）是」、「（你摔倒之後，
    意識是否還清楚？）是。車禍發生後，對方也摔倒，我先站
    起來，旁邊有人叫我先將車牌記下來，所以我記得很清楚。
    我記車牌時，對方爬起來，並牽起機車，我以為他要和我談
    ，沒想到他騎機車走了」、「（當時對方有無戴安全帽？）
    應該有。因為有遺留一頂安全帽在現場，我印象中對方有染
    頭髮」、「（當時你有無叫對方不要走？）有」（參偵卷第
    10、11頁）。並於原審中證稱：「（車牌確定是JWP-771號
    ？）確定。因為當時有人拿紙、筆給我記下我當時看到的車
    牌…」、「（當時被告撞到你之後呢？）他倒下後，起來就
    騎走了…我有叫他不要走，但是他就騎車騎走了」、「（現
    場是否有撿到一頂安全帽？）我同事有撿到一頂安全帽，但
    我不確定是不是被告的…目前安全帽還在我這邊」、「（安
    全帽是在現場撿到的？）是。我同事以為是我的，發生車禍
    後，我同事去現場幫我處理摩托車，然後撿到安全帽的」、
    「（被告騎的機車，是否當天撞到你的那台機車？）我只記
    得顏色、車牌，跟被告的一樣，其他不清楚」（參原審卷第
    23頁至第24頁）；告訴人陳柏豪於本院準備程序中並提出其
    同事鄭建成於現場所撿到的安全帽供本院查證，並於本院審
    理中結證稱查扣之安全帽確係其同事鄭建成在現場撿到的，
    當時鄭建成以為是其所有才撿放其機車內，此情並經其同事
    鄭建成到庭證實無誤；而該頂由鄭建成在現場撿到的安全帽
    經本院交台中市政府警察局與所採取被告蔡福祥檢體之DNA-
    STR一併送請內政部警政署刑事警察局鑑定結果，該扣案安
    全帽襯墊上微物檢出之DNA-STR型別與被告蔡福祥檢體之DNA
    -STR型別相符，此有台中市政府警察局100年8月25日中市警
    鑑字第1000066916號函所檢附內政部警政署刑事警察局100
    年8月23日刑醫字第1000088465號函送之鑑定書可稽（本院
    卷第29、30頁），足證告訴人陳柏豪上開指證非虛；被告既
    承認其所騎用之JWP-771號重型機車在此之前並未出借他人
    使用或失竊，則被告蔡福祥確於98年11月22日晚間19時25分
    許騎乘JWP-771號重型機車，行經福科路562號前時，不慎追
    撞由陳柏豪所騎乘之機車而人車倒地，將其所戴用之安全帽
    遺落現場自屬明確。且告訴人陳柏豪已因被告騎車追撞而受
    有右肘、雙膝、右踝挫傷併擦傷等傷害，復有澄清綜合醫院
    中港分院診斷證明書副卷可佐（參警卷第10頁），被告乃於
    駕駛機車肇事，致人受傷而逃逸，洵堪認定。
  (三)質之被告蔡福祥並不否認有戴過與扣案同樣顏色、同型款之
    安全帽，並稱對於內政部警政署刑事警察局鑑定結果沒意見
    ，有可能是伊經過案發地點時將安全帽掉在那邊，且以前有
    染過頭髮（本院卷第23頁反面、第46頁反面、第47頁反面）
    ，惟仍矢口否認有在案發地點發生車禍，辯稱當時伊並沒有
    騎乘 JWP-771號重型機車撞到被害人陳柏豪；然其供述前後
    不一，就本件相關情節，經測謊結果亦呈不實反應，其所辯
    稱自不足採信：
  1.被告先於警詢時供稱：伊沒有發生本件車禍，當晚伊在臺中
    市○○路與雙十路附近工地下班後，要回位於臺中市東海東
    園巷附近之租屋處，伊平常很少騎機車經過該車禍地點（見
    警卷第12頁）；復於偵查中辯稱：伊當晚將近 8時許確實有
    經過本案車禍地點要回家，但是伊沒有發生車禍（見偵查卷
    第11頁）；又於原審法院行準備程序時更易前詞，辯稱：伊
    並無在案發時間經過案發地點，案發時間伊在家裡睡覺，伊
    哥哥知道伊在家，下班後是哥哥載伊回家的（見原審卷第11
    頁）；而於原審法院審理時再度辯以：案發當天晚上6、7時
    許伊有騎機車經過案發地點，是伊一個人騎機車，但是伊沒
    有發生車禍（見原審卷第26頁反面）；於本院再辯稱：陳柏
    豪發生車禍時，伊並不在台中，是因其兄江伯要用上開機
    車，伊先騎該機車在98年11月22日晚間20時許回到臺中市西
    屯區○○○路○段148之1號住處，再由其兄江伯用該機車
    載伊回其在東海大學附近東園巷的租住處，回到其租住處時
    約是晚間20、21時許云云。則被告於案發時間，究在上班或
    在家裡睡覺；究竟是人不在台中或由台中市○○路與雙十路
    附近工地下班後要回家；下班後是哥哥載伊回家的或伊一個
    人騎機車經過案發地點，或根本沒有騎機車經過案發地點，
    前後不一，顯係臨訟編纂，縱依被告於原審之聲請傳喚其友
    人當證人，證明案發當時該名友人有自被告之後經過現場，
    或依被告於本院之請求傳訊其兄江伯到庭作證，已無從釐
    清被告上開不同辯稱之真偽，況被告所戴用之安全帽確於上
    開時地遺落現場，罪證已明，自無再傳訊之必要。
  2.本件經臺灣臺中地方法院檢察署就本案對被告進行測謊，其
    鑑定結果為：受測人蔡福祥於測前會談中否認，有於98年11
    月22日晚上騎機車在臺中市○○路與人發生車禍。並主訴有
    貧血之病史。經測謊儀器先以刺激測試法【The Stimulatio
    n Test（ST）】檢測生理反應情形及熟悉測試後，發現受測
    人生理圖譜反應良好且可鑑別，再以區域比對法【The DoDP
    I Zone Comparison Technique（ZCT）】測試，經採 7分位
    數據分析法比對分析（詳測謊圖譜數據分析表），結果對於
    下列問題1、2均呈不實反應：1.那天（98年11月22日）晚上
    你有沒有騎機車在福科路發生車禍？（答：沒有）2.那天（
    98年11月22日）晚上騎機車在福科路發生車禍的人是你嗎？
    （答：不是），有臺灣臺中地方法院檢察署99年11月29日編
    號2010C0128 號測謊鑑定書一份附卷可憑（見99年度偵字第
    16167 號偵查卷第20至43頁）。是依上開測謊結果，益證被
    告之辯解，確實有刻意掩飾犯行之事實。
  (四)按刑法第185條之4肇事逃逸罪之立法理由，乃為維護交通安
    全，加強救護，減少被害人之死傷，促使駕駛人於肇事後，
    能使被害人即時救護，是立法者認駕駛人駕車肇事後，倘能
    將被害人即時救護，或留在現場處理，避免後車再次撞擊傷
    者，均可減輕或避免被害人之傷亡，此攸關社會大眾生命、
    身體之安全，因而將駕車肇事逃逸行為，明文規定為犯罪行
    為加以處罰。本條既是在防止逃逸行為所產生之抽象危險，
    因此所謂「逃逸」，應非指行為人有積極「逃亡、隱匿」等
    阻礙犯罪偵查行為，而係指行為人不留在肇事現場為即時救
    護、避免後車再度撞擊或協助相關人員迅速處理事故而離去
    之行為，蓋此一離去行為可能使因肇事所發生之損害有再度
    擴大之危險（最高法院95年度臺上字第2193號裁判意旨參照
    ）。經查，本件被告肇事後，被告未對告訴人施行救護，亦
    未代為報案，且未經告訴人同意即開車擅自離去，亦未留下
    任何資料或連絡方式，從而被告確有肇事逃逸之意圖及事實
    ，亦至為灼然。
  (五)綜上所述，被告前揭所辯，顯係卸責之詞，不足採信。本件
    事證明確，被告肇事逃逸犯行可堪認定，應依法論科。
二、核被告所為，係犯刑法第185條之4之肇事逃逸罪。原審乃審
    酌被告肇事後致告訴人受傷，竟未下車協助就醫，反騎乘重
    型機車駛離，及告訴人受傷之程度，且被告迄未與告訴人達
    成和解，以及被告犯後就否認犯罪之態度；再考之被告為高
    職畢業之智識程度、生活狀況為小康【參見被告警詢調查筆
    錄（第１次）受詢問人欄之記載】，及公訴人當庭具體求刑
    等一切情狀，並依刑事訴訟法第299條第1項前段，刑法第18
    5條之4等規定，量處被告有期徒刑七月，其認事用法與量刑
    均無不合，被告仍否認有肇事逃逸犯行，就此部分之上訴核
    無理由，應予駁回。
、公訴不受理部分：
一、公訴意旨略以：蔡福祥於民國98年11月22日晚間不詳時許，
    騎乘車牌號碼JWP-771號重型機車，沿臺中市○○區○○路
    （由福林路往玉門路方向）行駛，其原應注意機車行進中，
    駕駛人應注意車前狀況，隨時採取必要安全措施，而依當時
    情形，蔡福祥並無不能注意之情事，竟疏於注意及此，於同
    日19時25分許，行經福科路562 號前，不慎追撞由陳柏豪所
    騎乘之車牌號碼 XG9-881號重型機車，雙方均因車禍，人車
    倒地，陳柏豪之右肘、雙膝、右踝等多處部位受有挫擦傷等
    傷害。因認被告涉犯刑法第284條第1項前段之過失傷害罪云
    云。
二、按告訴乃論之罪，告訴人於第一審辯論終結前，得撤回其告
    訴；其告訴經撤回者，在偵查中應為不起訴處分，此觀刑事
    訴訟法第238條第1項、第252條第5款之規定自明。又如應不
    起訴而起訴者，其起訴之程序即屬違背規定，法院應諭知不
    受理之判決，此見刑事訴訟法第303條第1款規定即明。
三、查本件告訴人陳柏豪告訴被告蔡福祥過失傷害案件，起訴書
    認係觸犯刑法第284條第1項前段之過失傷害罪，依同法第28
    7條前段規定，須告訴乃論。茲告訴人固於99年1月10日警詢
    中提出告訴，然於99年3月25日警詢中，對於蔡福祥是否為
    當時車禍JWP-771駕駛人，雖表示伊無法確定，當承辦警員
    再問告訴人陳柏豪：「（你是否要對JWP-771車主陳柏豪提
    出告訴？）」，陳柏豪答稱「受傷部分我不追究」，承辦警
    員再問告訴人陳柏豪：「（第一次筆錄過失傷害提告，那現
    在算是撤回告訴？）」，陳柏豪已明確答稱「是的」，（警
    卷第5頁、第8頁）；顯然陳柏豪就本件過失傷害案件，已明
    白表示撤回告訴。且依刑事訴訟法第238條第2項規定：「撤
    回告訴之人，不得再行告訴」，陳柏豪雖於99年10月20日偵
    查中當檢察官問伊：「（過失傷害有無提出告訴？）」時答
    稱：「有。我於1月10日提出告訴」，仍不生告訴之效力。
    檢察官就此部分原應為不起訴處分，今仍提起公訴，其起訴
    之程序即屬違背規定，依照首開說明，本件應為不受理之諭
    知，原審未察，仍認蔡福祥因過失傷害人，判處有期徒刑
    月；併定應執行有期徒刑玖月，自有未當，被告上訴意旨未
    就此指摘原審此部分判決違法而仍否認肇事，固為本院所不
    採，本院仍應撤銷原審此部分判決，改為公訴不受理之諭知
    。
據上論斷，應依刑事訴訟法第三百六十八條、第三百六十九條第
一項前段、第三百六十四條、第三百零三條第一款，判決如主文
。
本案經檢察官卓春蓮到庭執行職務。
中    華    民    國   100    年    10    月    19    日
            刑事第三庭    審判長法  官  王  增  瑜
                                法  官  曾  佩  琦
                                法  官  李  悌  愷
以上正本證明與原本無異。
肇事逃逸部分得上訴。
過失傷害部分不得上訴。
如不服本判決應於收受送達後10日內向本院提出上訴書狀，其未
敘述上訴之理由者，並得於提起上訴後10日內向本院補提理由書
（均須按他造當事人之人數附繕本）「切勿逕送上級法院」。
                                書記官  王  麗  英
中    華    民    國   100    年    10    月    19    日